臺灣臺中地方法院民事判決　　九十二年度簡上字第二二三號
　　上　訴　人　甲○○
　　　　　　　　　　　　送達代.
　　訴訟代理人　方文獻律師
　　被　上訴人　丙○○　住臺中.
　　　　　　　　丁○○　住臺中.
右當事人間請求返還借款事件，上訴人不服本院臺中簡易庭於中華民國九十二年四月
十六日所為九十一年度中簡字第二六一七號第一審判決，提起上訴到院，本院於中華
民國九十三年二月十三日言詞辯論終結，判決如左：
    主      文
原判決關於駁回上訴人後開第二項之訴及該部分之假執行聲請，並訴訟費用（除確定
部分外）之裁判均廢棄。
被上訴人應各給付上訴人新台幣壹拾陸萬柒仟陸佰壹拾伍元，及被上訴人丙○○部分
自民國九十一年六月二十八日起、被上訴人丁○○部分自民國九十一年七月二日起，
均至清償日止，按年息百分之五計算之利息。
第一、二審訴訟費用（除確定部分外）由被上訴人負擔。
    事      實
甲、上訴人方面：
一、聲明：求為判決：如主文所示。
二、陳述：除與原判決所載相同者，茲引用外，補稱：
（一）上訴人自民國九十一年二月十日起至同年七月二十日止，陸續借予天堂鳥花園
      茶坊（下稱天堂鳥茶坊）如附表所示十四筆借款共計新台幣（下同）二百三十
      九萬四千四百九十元（下稱系爭借款）。惟天堂鳥茶坊嗣後經營不善，合夥財
      產不足清償全部合夥債務，依天堂鳥茶坊全部股份二百五十股平均計算每股應
      分擔天堂鳥茶坊所欠系爭借款之債務為九千五百七十八元，系爭借款因混同而
      扣除上訴人五十股所應負擔部分四十七萬八千九百元後，所剩一百九十一萬五
      千五百九十元債務，應由天堂鳥茶坊其餘各股東依其所有股分負擔。本件被上
      訴人各擁有天堂鳥茶坊十七點五股，據此計算其二人應各自負擔天堂鳥花園所
      欠上訴人系爭借款各十六萬七千六百十五元之債務。為此，爰依民法第六百七
      十七條第一項、第六百八十一條、第二百八十一條及第二百八十二條之規定，
      請求判決命被上訴人二人各給付上訴人十六萬七千六百十五元，並各自支付命
      令聲請狀送達翌日起至清償日止，按年息百分之五計算之利息。
（二）又天堂鳥茶坊之部分合夥人雖曾於九十一年五月三十一日開會而有決議，惟約
      定該次決議須經訴外人尹志英履行協議，提出八十九萬多元投資後始正式成立
      ，嗣後於九十一年六月三日開會確認時，上訴人仍不同意由上訴人負擔天堂鳥
      茶坊之全部債務，而未達成協議，故嗣後再通知全體合夥人於同年六月十六日
      開會就先前股東會議決議進行最後確認，且訴外人尹志英嗣後亦未履行九十一
      年五月三十一日之會議結論拿出八十九萬多元投資，故九十一年五月三十一日
      之會議結論無效，上訴人亦無同意承擔天堂鳥茶坊之全部債務。
（三）證人賴泳宏、尹志英、施星合等三人雖分別證稱上訴人同意承擔天堂鳥茶房所
      有之債務（包含薪資），並自負天堂鳥茶坊虧損等語，惟其等均為天堂鳥茶坊
      合夥人，依法就合夥債務本應負連帶清償責任，是其等證詞為迴護其自身之利
      益，自難期等為真實之供述。
三、證據：除援用第一審所提證據物外。補提支票存根七份、薪資簽領單二份、委任
    書、資產負債表、損益表、暫借款明細表、股權拋棄協議書、資產負債表、損益
    表及存摺各一份、天堂鳥花園茶房帳簿一冊為證，並請求訊問證人張採榮、林川
    菊。
乙、被上訴人方面：
一、聲明：求為判決：駁回上訴。
二、陳述：除與原判決記載相同者，茲引用外，補稱：
（一）證人林川菊係上訴人自己所僱用之職員，證詞有偏袒嫌疑。
（二）天堂鳥茶坊並無向上訴人借貸系爭借款，且於九十一年二月間，上訴人即表示
      要其餘股東無條件出讓天堂鳥茶坊之股份由上訴人自行經營，並於九十一年五
      月三十一日開會時，上訴人同意由其負擔天堂鳥茶坊之全部債務，同時要求所
      有股東簽拋棄股東權利協議書，將股份無條件轉讓予上訴人。本件天堂鳥茶坊
      既已為上訴人自行經營，如有虧損亦應由上訴人自行負擔。又天堂鳥茶坊於上
      訴人獨資經營時，被上訴人固有因上訴人之要求而留下來幫忙，但並非與上訴
      人共同經營天堂鳥茶坊，且上訴人自九十一年二月份起即積欠被上訴人等人之
      薪資，僅於九十一年五月份才支付部分薪資一萬元。
三、證據：援用原審之立證方法。
    理      由
一、上訴人起訴主張：上訴人自民國九十一年二月十日起至同年七月二十日止，陸續
    借予天堂鳥茶坊系爭借款共計二百三十九萬四千四百九十元，惟天堂鳥茶坊嗣後
    經營不善，合夥財產不足清償全部合夥債務，天堂鳥茶坊所欠系爭借款，於扣除
    上訴人五十股所應負擔部分四十七萬八千九百元後，其餘一百九十一萬五千五百
    五十九元，應由天堂鳥茶坊其他股東各依所擁有之股份負擔。被上訴人各擁有天
    堂鳥茶坊十七點五股，據此計算其二人應各自負擔天堂鳥花園所欠上訴人系爭借
    款各十六萬七千六百十五元之債務。又上訴人並無同意自行負擔天堂鳥茶坊之債
    務。為此，爰依民法第六百七十七條第一項、第六百八十一條、第二百八十一條
    及第二百八十二條之規定，請求判決命被上訴人二人各給付上訴人十六萬七千六
    百十五元，並各自支付命令聲請狀送達翌日起至清償日止，按年息百分之五計算
    之利息等語。被上訴人二人則以：系爭借款為上訴人自行獨資經營時所支出，並
    非天堂鳥茶坊向上訴人借款，又其二人確為天堂鳥茶坊合夥人之一，但九十一年
    二月間，上訴人即表示要其餘股東無條件出讓天堂鳥茶坊之股份由上訴人自行經
    營，且九十一年五月三十一日開會時，上訴人亦同意由其負擔天堂鳥茶坊之全部
    債務，同時要求所有股東簽拋棄股東權利協議書，將股份無條件轉讓予上訴人，
    是天堂鳥茶坊實際上既為上訴人自行經營，自應由上訴人自行負擔虧損等語，以
    為置辯。
二、上訴人主張天堂鳥茶坊向其借貸系爭借款未清償等語，惟被上訴人否認天堂鳥茶
    坊有向上訴人借款。經查，上訴人主張借款予天堂鳥茶坊之事實，業據上訴人提
    出被上訴人二人所不爭執之支票存根七份、存摺、暫借款明細及天堂鳥茶坊帳冊
    各一份為證，經核相符；且證人即天堂鳥茶坊之會計林川菊於本院審理時證稱：
    其係九十一年三月十五日至天堂鳥茶坊擔任會計工作，負責茶坊之營業收支審核
    ，天堂鳥茶坊至九十一年五月三十一日止，陸續向上訴人借款約一百八十六萬元
    ，之後在同年六月間再向上訴人借款約六、七十萬元，至九十一年六月底止，共
    計向上訴人借款約二百五十二萬元等語明確（見本院九十二年九月三十日準備程
    序筆錄），復觀之兩造所不爭執之九十一年五月三十一日會議紀錄第一項記載，
    上訴人墊付公司（即天堂鳥茶坊）費用一百八十萬元，納入股金等語，亦與證人
    林川菊所證於九十一年五月三十一日止，天堂鳥茶坊向上訴人借款總額約一百八
    十六萬元等語相符，且被上訴人丙○○亦於九十一年五月三十一日之會議紀錄上
    簽名，亦證證人所述天堂鳥茶坊向上訴人借款等情為真。被上訴人空言否認天堂
    鳥茶坊未向上訴人借款等語，尚屬無據。
三、被上訴人雖辯稱兩造及訴外人尹志英、賴泳宏、施星合等人已協議，由上訴人負
    擔本件天堂鳥茶坊合夥所生之債務等語。惟此既為上訴人所否認，而上訴人同意
    負擔合夥之全部債務之事實為有利於被上訴人，則被上訴人就此即負有舉證之責
    任（民事訴訟法第二百七十七條參照）。此即主張契約請求權者，需證明契約已
    因意思表示一致而成立，且其主張之請求權，屬於契約內容。換言之，本件被上
    訴人需就上開上訴人已同意承擔天堂鳥茶坊全部債務之事實，負舉證之責任。對
    此被上訴人雖於原審舉其他股東（即合夥人）尹志英、賴泳宏、施星合等人為證
    據方法。然查，證人林川菊於原審審理時證稱天堂鳥茶坊之合夥人為兩造及訴外
    人尹志英、張採榮、賴泳宏及施星合等七人（見原審卷第八五頁），惟九十一年
    五月三十一日之會議紀錄僅有上訴人、被上訴人丙○○及訴外人尹志英、賴泳宏
    、施星合等五人簽名，而上開會議紀錄第一項係記載上訴人所墊付之費用納入股
    金，訴外人尹志英應墊付新增設備費用八十九萬零七百九十三元及再施工卡拉Ｏ
    Ｋ設備費用一併納入股金；第九項並記載該次會議所為協議內容，於九十一年六
    月四日訴外人尹志英同意履行始正式成為決議案等語，足徵九十一年五月三十一
    日之會議決議須嗣訴外人尹志英同意履行墊付八十九萬多元始成立。又查，被上
    訴人自承訴外人尹志英嗣後並無依約交付約定之款項八十九萬多元，且九十一年
    六月三日開會係為確認九十一年五月三十一日之會議結論等語（見本院九十三年
    二月十三日言詞辯論筆錄）。然觀之九十一年六月三日會議紀錄及所立之承諾協
    議書並無上訴人之簽名、蓋章，而由承諾協議書之內容觀之亦難以認為股權拋棄
    協議書係經上訴人同意。而被上訴人就此，亦未能提出其他證據，以供審認。是
    已難認上訴人受股權拋棄協議書之拘束，亦難以推知被上訴人所主張上訴人同意
    承擔天堂鳥茶坊之全部債務情事。復參酌被上訴人所不爭執之九十一年六月十六
    日之開會通知，其中討論事項第二項即載明欲確認九十一年六月三日開會之簽約
    事項，有無合乎法律之程序，足證九十一年六月三日之會議當日各股東並未達成
    協議，九十一年五月三十日之決議尚未成立，是被上訴人所辯上訴人已於開會時
    同意承擔天堂鳥茶坊全部債務等語，並無足採。
四、按合夥財產不足清償合夥之債務時，各合夥人對於不足之額，連帶負其責任。次
    按連帶債務人中之一人，因清償、代物清償、提存、抵銷或混同，致他債務人同
    免責任者，得向他債務人請求償還各自分擔之部分，並自免責時起之利息。民法
    第六百八十一條及第二百八十一條第一項分別定有明文。復按合夥財產不足清償
    合夥之債務時，依民法第六百八十一條之規定，各合夥人對於不足之額雖連帶負
    其責任，但合夥人之債權人為合夥人中之一人時，自己亦為連帶債務人中之一人
    ，其對於合夥之債權與其所負之連帶債務已因混同而消滅，依民法第二百七十四
    條之規定，他合夥人亦同免其責任，故該合夥人對於他合夥人，僅得依民法第二
    百八十一條、第二百八十二條之規定，行使其求償權，不得更行請求連帶清償。
    最高法院二十九年上字第一一○五號亦著有判例意旨可資參照。本件兩造均不爭
    執天堂鳥茶坊共分二百五十股，資本額為二百五十萬元，而上訴人有五十股，被
    上訴人二人則分別擁有十七點五股等情，並有上訴人提出且為被上訴人所不爭執
    真正之天堂鳥茶坊帳冊一冊足參，堪信為真正。再查，上訴人對天堂鳥茶坊有系
    爭借款債權存在，已如上述，且依天堂鳥茶坊之資產負債表所示，天堂鳥茶坊至
    九十一年五月三十一日止，資產為三百八十九萬二千零八十四元，負債則已達三
    百九十七萬一千零十三元，足見天堂鳥茶坊之合夥財產仍不足清償合夥所負債務
    ；又本件上訴人既為天堂鳥茶坊之合夥人，揭諸前開法律規定及判例意旨，上訴
    人對天堂鳥茶坊之系爭借款債權與其所負之連帶債務已因混同而消滅，天堂鳥茶
    坊之他合夥人即被上訴人等人亦同免其責任，上訴人僅得依民法第二百八十一條
    、第二百八十二條請求其餘合夥人償還應分擔部分，而本件被上訴人不爭執上訴
    人對天堂鳥茶坊之系爭借款債權為二百三十九萬四千四百九十元，基此計算二百
    五十股每股應分擔九千五七十八元（計算式：0000000/250=9578，元以下四捨五
    入，下同），上訴人之股份為五十股，其應分擔部分即為四十七萬八千九百元（
    計算式：9578x50=478900），被上訴人各擁有十七點五股，各應負擔十六萬七千
    六百十五元（計算式：9578x17.5=167615）。是本件上訴人主張被上訴人二人應
    各依所有股份比例負擔並償還上訴人各十六萬七千六百十五元等語，應堪採信。
五、綜上所述，本件上訴人主張借予天堂鳥茶坊系爭借款，因上訴人為合夥人之一，
    系爭借款上訴人應負擔部分因混同而消滅，經扣除後，被上訴人應依民法第二百
    八十一條、第二百八十二條之規定各按其應負擔之比例償還上訴人等語，尚屬有
    據，被上訴人所辯上訴人同意自行負擔天堂鳥茶坊全部債務等情，並無足採。從
    而，本件上訴人依民法第二百八十一條、第二百八十二條請求被上訴人各償還其
    等應分擔部分十六萬七千六百十五元，及自支付命令聲請狀繕本送達翌日（被上
    訴人丙○○部分為九十一年六月二十八日、被上訴人丁○○部分為九十一年七月
    二日）起，均至清償日止，按年息百分之五計算之利息，為有理由，應予准許。
    原審為上訴人敗訴之判決，尚有未洽。上訴意旨指摘原判決不當，求予廢棄改判
    ，為有理由。爰由本院予以廢棄改判，如主文第二項所示。
據上論結，本件上訴為有理由，依民事訴訟法第四百三十六條之一第三項、第四百五
十條、第七十八條、第八十五條第一項前段，判決如主文。
中　　　華　　　民　　　國　　九十三　　年　　　二　　　月　　二十七　　日
                                    臺灣臺中地方法院民事第四庭
~B    審判長法  官　張恩賜
~B　    　　法  官　許秀芬
~B　　    　法  官　戴博誠
右正本證明與原本無異
本判決不得上訴
中　　　華　　　民　　　國　　九十三　　年　　　二　　　月　　二十七　　日
~B　　　法院書記官　蔡秀珍
附表：
┌──┬───────────┬──────────┐
│編號│借款金額              │借款日期            │
├──┼───────────┼──────────┤
│一  │三十一萬元            │九十一年二月十日    │
├──┼───────────┼──────────┤
│二  │九萬元                │九十一年二月十五日  │
├──┼───────────┼──────────┤
│三  │四萬元                │九十一年二月二十三日│
├──┼───────────┼──────────┤
│四  │十萬元                │九十一年三月一日    │
├──┼───────────┼──────────┤
│五  │十五萬四千四百九十元  │九十一年三月一日    │
├──┼───────────┼──────────┤
│六  │五萬元                │九十一年三月四日    │
├──┼───────────┼──────────┤
│七  │三十三萬元            │九十一年三月十日    │
├──┼───────────┼──────────┤
│八  │三十萬元              │九十一年三月二十一日│
├──┼───────────┼──────────┤
│九  │三十萬元              │九十一年四月十日    │
├──┼───────────┼──────────┤
│十  │六萬元                │九十一年六月十日    │
├──┼───────────┼──────────┤
│十一│二十萬元              │九十一年六月十日    │
├──┼───────────┼──────────┤
│十二│二十一萬元            │九十一年六月二十日  │
├──┼───────────┼──────────┤
│十三│二十萬元              │九十一年七月五日    │
├──┼───────────┼──────────┤
│十四│五萬元                │九十一年七月二十日  │
└──┴───────────┴──────────┘
